【裁判字號】    89,重訴,664
【裁判日期】    920820
【裁判案由】    損害賠償
【裁判全文】
臺灣臺北地方法院民事判決  八十九年度重訴字第六六四號
    原      告  南開技術學院
    法定代理人  乙○○
    訴訟代理人  賴重堯律師
    被      告  己○○
                甲○○
    共      同
    訴訟代理人  陳寬強律師
    被      告  丙○○
    訴訟代理人  孫隆賢律師
    複  代理人  許筱欣律師
                葉秀美律師
    被      告  戊○○
                丁○○
右當事人間請求損害賠償事件，經本院刑事庭移送前來，本院判決如左：
    主    文
被告己○○、甲○○應連帶給付原告新台幣陸佰肆拾玖萬貳仟捌佰壹拾柒元及自民國
八十七年十月三十日起至清償日止，按週年利率百分之五計算之利息。
原告其餘之訴駁回。
訴訟費用由被告己○○、甲○○連帶負擔十分之四，餘由原告負擔。
本判決原告勝訴部分，於原告以新台幣貳佰壹拾陸萬伍仟元供擔保後，得假執行；但
被告己○○、甲○○如於假執行程序實施前，以新台幣陸佰肆拾玖萬貳仟捌佰壹拾柒
元為原告預供擔保，得免假執行。
原告其餘假執行之聲請駁回。
    事    實
甲、原告方面：
一、聲明：
（一）被告己○○、甲○○應連帶給付原告新台幣（下同）七百二十六萬八千五百八
      十二元及自民國八十七年十月三十日起至清償日止，按週年利率百分之五計算
      之利息。
（二）被告己○○、丙○○、戊○○應連帶給付原告一百八十三萬二千三百四十八元
      四角及自八十七年十月三十日起至清償日止，按週年利率百分之五計算之利息
      。
（三）被告己○○、丙○○、丁○○應連帶給付原告五百五十八萬四千五百五十七元
      六角及自八十七年十月三十日起至清償日止，按週年利率百分之五計算之利息
      。
（四）原告願供擔保，聲請宣告假執行。
二、陳述：
（一）被告己○○原係原告（改制前私立南開工商專科學校，下稱南開工專）校長，
      任職期間自七十一年九月起至八十五年一月三十一日止，被告甲○○則為總務
      主任，任期至八十五年一月三十一日止，係受原告委託，分別綜理校務、總務
      之人員，竟共同意圖為自己不法之利益，基於概括之犯意，利用辦理教育部獎
      助原告購置各項儀器設備之機會，違背任務，向廠商索取回扣款。在七十九年
      一月間教育部補助電子科實習器材採購案，總補助金額計四十萬元，惟被告卻
      向廠商即訴外人進昇有限公司（下稱進昇公司）索取回扣十四萬三千元，並指
      示訴外人林秀貴將回扣款支票背書，再轉交其二人；同年七月間辦理教育部補
      助機械科實習用高速車床採購案、電機科實習儀器設備採購案、工商科品質管
      制實習設備採購案，總補助金額分別為一百六十八萬元、四百零二萬元、一百
      二十五萬元，而被告己○○、甲○○則共同向廠商即訴外人「金竑精密股份有
      限公司」（下稱金竑公司）、「儀測企業股份有限公司」（下稱儀測公司）、
      「泰勒出版社」索取回扣三十四萬九千一百二十五元、一百七十一萬四千七百
      七十五元、四十二萬六千六百四十元，據為己有；另於七十九年十一月間辦理
      教育部補助電子科實習器材採購案，總補助金額五十八萬零二十元、一百八十
      九萬元，亦向廠商即訴外人標高圖書電腦有限公司（下稱標高公司）、本陽工
      業有限公司（下稱本陽公司）分別索取回扣十萬零十元、四十二萬二千五百元
      ；又於八十年五月間辦理教育部補助電機科實習實驗設備採購案，總補助金額
      六十八萬元，向廠商即訴外人中教工業有限公司（下稱中教公司）索取六十萬
      元之回扣，計收取回扣款三百七十五萬六千零六十元。
（二）原告所聘任伙食團廚師（約五至八名）所需薪金，係先由學校編列人事費支應
      ，統一由學校帳戶直接撥匯轉入廚師個人帳戶，再由學生伙食團將每月撥付之
      廚師薪金繳還會計室歸墊入帳沖銷，詎被告己○○、甲○○竟共同意圖為自己
      不法之所有，自八十二學年起至八十四學年止，於總務人員轉交每月廚師薪津
      予被告甲○○時，將應繳還會計室歸墊入帳之款項據為己有，共計侵占三百五
      十一萬二千五百二十二元，與前（一）收取之回扣計七百二十六萬八千五百八
      十二元，致原告受有損害，依民法第一百八十四條、第一百八十五條規定，應
      負連帶賠償責任。
（三）原告在七十八年至七十九年度新建「西教學大樓工程」、八十年至八十二年興
      建「圖書館大樓工程」及八十年至八十二年興建「東教學大樓工程」，由被告
      己○○指示營繕組長即被告丙○○自行僱用訴外人謝錫昌、林慶龍等人承攬興
      建，總工程款計九千一百三十六萬四千零一十元，被告己○○、丙○○明知前
      述三項工程係由謝錫昌、林慶龍等人承包興建，卻與新工營造有限公司（下稱
      新工公司）負責人即被告戊○○、中峰營造工程有限公司（下稱中峰公司）負
      責人即被告丁○○虛偽簽訂工程合約書，圖謀由該兩家營造公司出借營造廠牌
      照及偽造不實之承攬契約、開工、完工報告書，並在業務上作成使用執照申請
      書，登載為承造人，使建管單位陷於錯誤核發各項證照，而被告戊○○、丁○○二人連續行使業務登記不實之文書，開立及收取不實之銷項、進項統一發票
      ，累計開立九千一百三十六萬四千零一十元，新工公司從中抽取工程造價百分
      之八．五即一百八十三萬二千三百四十八．四元，中峰營造公司為則抽取百分
      之八即五百五十八萬四千五百五十七．六元之借牌佣金，致原告受有損害，被
      告丁○○、戊○○分別為中峰公司、新工工司之負責人，應與公司負連帶賠償
      責任；而被告己○○、丙○○依侵權行為之法律關係應分別與被告戊○○、丁○○連帶賠償原告所受之損害。
（四）對被告抗辯所為之陳述：
  １、因犯罪而受損害之人，得於刑事訴訟程序附帶提起民事訴訟，對於被告請求回
      復其損害，故只須所受之損害，係由於被告犯罪之所致，不以被告侵害事實所
      觸犯之罪名，是否經刑事法院獨立論處罪刑為必要。而所稱犯罪之被害人，只
      須就其所訴之事實如果屬實，在實體法上足認其為被害之人為已足，並不以實
      際上確曾受害為必要。被告己○○、甲○○利用辦理教育部獎助原告南開技術
      學院購置各項儀器設備之機會，向供應廠商索取回扣；又共同侵占學生伙食團
      廚師薪津歸墊款之犯罪事實，已經判決有罪確定。被告己○○、丙○○、戊○○、丁○○共同違背法令，借牌營繕工程，新工營造及中峰公司則按工程造價
      收取借牌佣金，致被告戊○○計不法所得一百八十三萬二千三百四十八．四元
      ，被告丁○○計不法所得五百五十八萬四千五百五十七．六元，亦經判刑確定
      ，被告己○○、甲○○因背信行、侵占所收取之款項及與其餘被告共同違背法
      令，借牌營繕工程，而非法索取之佣金等，均屬原告所有，原告財產法益，均
      因被告等共同犯罪行為而直接被其所侵害。
  ２、被告己○○等之犯罪行為，係原告前董事長顧珮箴檢具事證，向教育部逕予舉
      發，經教育函送法務部調查局北機組調查屬實，嗣經該管檢察官偵查起訴。而
      被告己○○嗣曾先後具狀誣指前董事長顧珮箴涉嫌侵占案件，已經不起訴處分
      確定。可見被告己○○與顧珮箴間心結已深，被告己○○辯稱係奉董事長顧佩
      箴之命，將經手之金錢轉手交付予顧佩箴云云，於情於理，均有不合。
  ３、被告己○○、甲○○係受原告委任處理事務之人，對於廠商之退佣即一般俗稱
      之回扣自應交還原告。被告己○○、甲○○共同收受回扣，係故意以背於善良
      風俗之方法加損害於原告，致原告增加相當於佣金數額之價金支出，依民法第
      一百八十四條第一項後段及第一百八十五條第一項規定，應負連帶賠償責任。
  ４、借牌營繕工程，違反營造業管理規則第三十一條之規定。而公司負責人對於公
    司業務之執行，如有違反法令致他人受有損害時，對他人應與公司負連帶賠償
      之責，為公司法第二十三條第二項所明定。被告戊○○係新工公司負責人，被
      告丁○○係中峰公司負責人，渠等與被告己○○、吳宗湛互相勾結，借牌營繕
      校舍，致原告增加支出借牌費用，倘使被告己○○及丙○○依法發包，被告戊○○及丁○○依法承攬工程，承攬人之加值型營業稅５％，即包括於工程總價
      中，原告即毋庸再增加支付借牌費用，上述借牌金額確係被告共同違背法令致
      原告受有損害。原告是否受有損害與承攬人是否受有利益無關。
三、證據：
    提出台灣高等法院八十九年度上訴字第一四九三號、本院八十七年度易字第三四
    五八號判決。
乙、被告方面：
一、被告己○○、甲○○部分：
（一）聲明：
      駁回原告之訴及以供擔保為條件之免假執行宣告。
（二）陳述：
  １、被告在刑事案件中經手之金錢，並非廠商所應依法支付給原告之款項，各廠商
      與原告間依各個民事契約之金錢往來，均銀貨兩訖，縱令各廠商未將金錢交付
      被告，原告亦無理由向各廠商收取，故原告並未因被告向廠商收取金錢行為而
      受有任何損害，原告並非刑事案件之直接被害人。
  ２、刑事訴訟所調查之證據及刑事訴訟判決所認定之事實，非當然有拘束民事訴訟
      判決之效力，被告己○○、甲○○並無收受回扣及佣金，亦未借牌營繕，而縱
      有借牌之事實，原告亦未受有損害。
  ３、被告己○○、甲○○涉嫌背信或侵占行為，其發生之主因乃受顧珮箴之主使所
      致，顧珮箴以董事長地位教唆被告等利用機會取得之金錢，匯交予其使用，被
      告己○○就此事實亦曾向台灣台北地方法院檢察署提出檢舉，該案雖經檢察官
      不起訴處分，但其所持之理由，顯然違背經驗法則。由於被告在刑事案件內所
      收受廠商金錢均係依顧珮箴之指示為之，顧珮箴當時又係原告之法定代理人，
      被告之行為倘對原告構成損害，亦係經由原告之允諾所為，亦應構成阻卻違法
      理由，而允諾之行為足使侵權行為之違法性消失，基此法理被告亦不應負賠償
      責任。
（三）證據：
      提出賣匯水單、匯款回條、八十七年偵字第一八一五三號聲請調查證據併補充
      告訴理由狀。
二、被告丙○○部分：
（一）聲明：
      駁回原告之訴及以供擔保為條件之免假執行宣告。
（二）陳述：
  １、共同被告己○○於行為當時為原告前董事長顧珮箴之叔，位高權重，而原告自
      創校以來，對於工程發包之流程並未作有任何規定，係由校長決定，系爭工程
      係訴外人林和傑介紹新工公司及中峰公司之負責人即戊○○與丁○○予被告己○○，由己○○與戊○○、丁○○談妥條件後，製作契約書由學校用印後，始
      交由被告丙○○攜至新工公司、中峰公司由該公司用印。被告丙○○並不知其
      間有何不法。而被告己○○受廠商之委託，代為發包，指名謝錫昌、林慶龍等
      包商，命被告丙○○與之聯絡至學校議價，價格亦由被告己○○與包商議定，
      被告丙○○為學校之職員受命聯絡，並無不法。況被告丙○○係於教育部欲查
      有無借牌情事時，因被告己○○所撰寫之報告與事實不符，才於事後請教顧珮
      箴，借牌情形亦係事發後始知曉。被告丙○○刑事案件經判決有罪，因慮及工
      作，為免訴訟影響工作，因刑事判決予以緩刑宣告，故未上訴，但並非承認犯
      罪。
  ２、原告並非營造業，是興建系爭工程，依法必需由營造業承攬為之。系爭工程之
      興建若不借牌而委由營造業者承攬，必須支出一定之報酬，一般營造報酬為總
      工程款之百分之十五。被告己○○而借牌雇工自行興建，支出借牌費，其借牌
      費用遠低於承攬之報酬金，被告己○○所為係為學校節省經費，原告並未因借
      牌而受有任何損害。
三、被告戊○○、丁○○部分：
    被告戊○○、丁○○未於言詞辯論期日到場，亦未提出準備書狀作何聲明或陳述
    。
丙、本院依職權調閱台灣高等法院八十九年上訴字第一四九三號刑事卷、台灣台北地
    方法院檢察署八十七年偵字第一八一五三號偵查卷。
    理    由
甲、程序方面：
一、按承受訴訟人，於得為承受時，應即為承受之聲明。民事訴訟法第一百七十五條
    第一項定有明文。本件原告經教育部核准自九十年八月一日起改制為南開技術學
    院，其法定代理人於九十一年七月八日變更為乙○○，此有卷附教育部函足參（
    見本院卷第一○二至一○四頁），原告改制後其法人格不變，故乙○○於九十一
    年十二月三日聲明為原告之承受訴訟人，並將原告更名為南開技術學院，均核無
    不合，應予准許。
二、又因犯罪而受損害之人，於刑事訴訟程序得附帶提起民事訴訟，對於被告及依民
    法負賠償責任之人，請求回復其損害。為刑事訴訟法第四百八十七條第一項所明
    定。所謂「因犯罪而受損害之人」，祇須就其所訴之事實如果屬實，在實體上足
    認其為被害人為已足，並不以實際上確曾受害為必要；又因犯罪而受損害之人，
    得於刑事訴訟程序附帶提起民事訴訟，對於被告請求回復其損害，只須所受之損
    害，係由於被告犯罪之所致，不以被告侵害事實所觸犯之罪名，是否經刑事法院
    獨立論處罪刑為必要（最高法院五十三年台上字第一五五○號判例可資參照）。
    本件被告己○○、甲○○分別任原告校長、總務主任期間，共犯業務侵占及背信
    ，被告己○○、丙○○、丁○○、戊○○因共犯業務登載不實罪，經檢察官提起
    公訴，此有卷附起訴書、本院八十七年度易字第三四五八號判決、台灣高等法院
    八十九年度上訴字第一四九三號判決可參（見本院卷（一）二二五至二四三頁）
    ，依其犯罪事實已足以侵害原告之財產權，原告依前開規定提起附帶民事訴訟，
    並無不合。
三、被告戊○○、丁○○未於言詞辯論期日到場，核無民事訴訟法第三百八十六條各
    款所列情形，爰依原告之聲請，由其一造辯論而為判決。
乙、實體方面：
一、原告起訴主張：被告己○○自七十一年九月起至八十五年一月三十一日擔任原告
    校長，被告甲○○則擔任總務主任，係受原告委託分別綜理校務、總務之人，共
    同意圖為自己不法之利益，自七十九年一月間至八十年五月間止利用辦理教育部
    獎助南開工專購置各項儀器設備之機會，違背任務，向廠商索取回扣款，牟取不
    法利益計三百七十五萬六千零六十元；又共同意圖為自己不法之所有，自八十二
    學年至八十四學年間共同將應繳還會計室歸墊入帳之學生伙食費三百五十一萬二
    千五百二十二元，據為己有。另原告新建「西教學大樓工程」、「圖書館大樓工
    程」及「東教學大樓工程」（下稱系爭工程），由被告己○○指示被告丙○○自
    行僱用訴外人謝錫昌、林慶龍承攬興建，工程款為九千一百三十六萬四千零十元
    ，被告己○○、丙○○再偽與新工公司負責人即被告戊○○、中峰公司負責人即
    被告丁○○簽訂工程合約書，並由新工公司、中峰公司出借營造廠牌照，開立及
    收取不實之銷項、進項統一發票，新工公司從中抽取工程造價百分之八點五，中
    峰公司則抽取工程造價百分之八之借牌佣金，致原告因此支出借牌佣金予中峰公
    司五百五十八萬四千五百五十七．六元、新工公司一百八十三萬二千三日百四十
    八元，受有損害，爰依民法第一百八十四條第一項前段、第一百八十五條第一項
    規定，求為判命被告己○○、甲○○連帶給付原告七百二十六萬八千五百八十二
    元；被告己○○、丙○○、戊○○連帶給付一百八十三萬二千三百四十八．四元
    ；被告己○○、丙○○、丁○○連帶給付五百五十八萬四千五百五十七．六元及
    均自八十七年十月三十日起至清償日止之法定遲延利息等語。
二、被告己○○、甲○○則辯稱：被告己○○、甲○○所經手之金錢，並非廠商應支
    付予原告之款項，各廠商縱未將金錢交付被告己○○、甲○○，原告亦無權向廠
    商請求；況被告己○○、甲○○係受原告當時之董事長顧珮箴教唆，利用職務之
    機會收取金錢，並將收取款項交付予顧珮箴使用，被告己○○、甲○○依原告法
    定代理人指示所為之行為，得以阻卻侵權行為之違法性；且被告己○○、甲○○
    實際上並未收取回扣、佣金，被告己○○亦無借牌營繕，縱有借牌，原告亦無損
    害等語。被告丙○○則以：原告工程之發包，均由被告己○○決定，被告丙○○
    不知借牌營繕，且原告非營造業者，其興建系爭工程，如非借牌營造，依法必須
    委由營造業承造，而委託營造業興造一般報酬為總工程款之百分之十五，本件原
    告借牌興建，僅支出百分之八至百分之八．五之借牌費，其費用低於承攬之報酬
    金，故原告並無損害等語，資為抗辯。
三、原告主張被告己○○、甲○○於分別於任職南開工專期間，利用南開工專購置各
    項儀器設備之機會，向廠商索取回扣，牟取不法利益計三百七十五萬六千零六十
    元之事實，提出台灣高等法院八十九年度上訴字第一四九三號刑事判決為證，被
    告己○○、甲○○則否認有前開行為。經查：
    （一）前開事實，業據被告己○○、甲○○於偵查中自認（見調查卷第二一頁反
          面至第二四頁）；而證人即進昇公司業務主任陸元慶證稱：「進昇公司大
          約於七十八年底以二十五萬七千元承攬「微電腦模擬器片」採購案，南開
          工專有全數支付，惟因校方之要求，進昇公司才將發票金額填寫為四十萬
          元」等語（見法務部調查局卷第一一五頁反面至第一一六頁）；儀測公司
          負責人即證人蔡文良則證稱：「儀測公司確曾於七十九年六月間與南開工
          專總務主任（即被告甲○○）接洽，承攬南開工專電機科實習儀器採購，
          總金額為四百零二萬元，惟實際款項係二百三十萬五千二百二十五元。因
          南開工專之要求，該公司開立五張合計四百零二萬元之統一發票，以方便
          申請預算之用。七十九年七月七日面額一百七十一萬四千七百七十五元之
          支票，並非付予該公司販售實習儀器之款．．．，儀測公司多開了一百七
          十一萬四千七百七十五元之發票」等語（見調查卷第一○一頁反面）；標
          高公司會計即證人黃淑盟則證稱：「該公司得標總金額為五十八萬二千元
          ，交貨完畢後，南開工專總務又向該公司議價，以四十八萬元議定，所以
          僅領取四十八萬元之價款，採購案交貨時連同發票一起交給南開工專，由
          於當初承包價格五十八萬零二十元，所以開立此價格之發票請款，事後雖
          再議價，但並未更改發票金額」等語（見偵查卷第九五頁反面）；而證人
          陳生宗即本陽公司負責人證稱：「該公司於七十九年間承攬南開工專電子
          科實習設備採購案之總工程款為一百八十九萬元，惟實際上僅領到一百四
          十六萬七千五百元，另外餘款四十二萬二千五百元則未領取。當時甲○○
          係依據該公司提報之估價單商討降價事宜，而基基於往後能承攬該校設備
          採購案，將總工程款由一百八十九萬元降為一百四十六萬七千五百元，惟
          甲○○仍要求該公司開立一百八十九萬元之發予以核銷，甲○○並未告知
          實際用途為何。」等語（見調查卷第一三○頁反面至第一三一頁）；中教
          公司負責人即證人張光輝證稱：「中教公司於八十三年三、四月間承攬南
          開工專電力電子暨電動機控制實驗設備採購案最後議定價格為八萬元，惟
          請款時總務主任希望其開立中教公司六十八萬元金額之發票予南開工專，
          由於與南開工專有業務往來，就照王主任要求開立六十八萬元之發票予南
          開工專總務處。至於為何要開立如此金額之發票，其不清楚。領款時只具
          領八萬元部分之支票。」等語（見調查卷第一一九頁反面至第一二○頁）
          。
    （二）證人林秀貴於刑事調查中證稱：「甲○○曾告以其中有部分款項係由他先
          行墊借，故指示其將該筆款項支票雙斜線及廠商名稱部分加蓋學校名稱後
          ，由其背書提領現金，並未再交付予廠商。其提領現金後，則將該筆現金
          親自交予甲○○，若未遇見，則交予廖雀轉交予甲○○。甲○○均是口頭
          指示，從未提供任何文件等書面資料。」等語（見調查卷第四九頁）；證
          人張淑玲則證稱：「甲○○有時會告訴其某廠商中的某款項（支票）係他
          先借給廠商去週轉的，因此要其將該筆款項拿去提現，提領後再交給王宗
          湛（見調查卷第五八頁至第五九頁反面）。
    （三）被告己○○、甲○○明知與廠商約定之買賣價格或承攬報酬遠低於實際成
          交價格，或事後另議價降低價格，竟基於自己不法之利益，要求廠商開立
          不實之發票向原告請款，再將超出議定價格部分利用不知情之林秀貴、張
          淑玲提領，並具為己用，自足生損害於原告，而被告己○○、甲○○此部
          分犯罪事實，亦經刑事判決成立背信罪，此有台灣高等法院八十九年度上
          訴字第一四九三號判決可參（見本院卷第一三四頁至第一三九頁）。故原
          告主張被告己○○、甲○○前開行為共同侵害其財產權，即非無據，被告
          己○○、甲○○辯稱原告並無損害云云，洵無可採。原告因此所受損害計
          有其侵害原告財產權計有二百九十八萬零二百九十五元。
    （四）原告雖另主張被告己○○、甲○○在七十九年六月間辦理機械科車床採購
          案，向廠商金竑公司收取三十四萬九千一百二十五元，向泰勒出版社索取
          四十二萬六千六百四十元回扣云云。惟證人即金竑公司負責人張哲夫於刑
          事調查中證稱：「金竑公司於七十九年六月間承攬南開工專機械科高速車
          床採購案，該採購案共計一百六十八萬元，約於七月間收到南開工專第一
          筆款約三十萬元，直至十一月間始收到第二筆支票貨款，至於不足部分貨
          款仍持續向南開工專催討，迄今南開工專並未支付不足之貨款。票號AK0
          000000面額三十四萬九千一百二十五元支票，應係支付該公司之貨
          款，惟該公司並未收到，何以該支票係由張淑玲背書領現，並不清楚（見
          調查卷第一○八頁反面至第一一○頁）；其嗣於台灣高等法院審理時證稱
          ；「尾款三十四萬九千一百二十五元他們沒有給，我們人員去收款，他要
          要我們人員樂捐給學校」（見台灣高等法院八十九年上訴字第一四九三號
          卷第一○一頁）；另泰勒出版社負責人即證人李翠梧於調查中證稱：「大
          約在七十八年底、七十九年初，由己○○親自議價，以一百二十五萬元成
          交，八月底收到面額八十二萬三千三百六十元之支票，曾打電話至該校質
          問為何未付清貨款，接電話小姐表示資金調度困難，需晚點支付餘款，．
          ．．，票號AK0000000，面額四十二萬六千六百四十元支票，未曾
          見過，．．．，不是泰勒出版社致送南開工專相關人員回扣之用。」等語
          （見調查卷第八九頁反面至第九一頁），可見前開二採購案南開工專確係
          分別以一百六十八萬元、一百二十五萬元向金竑公司、泰勒出版社買受，
          南開工專基於買賣契約，本應給付上款予金竑公司、泰勒出版社，金竑公
          司、泰勒公司縱給付被告己○○、甲○○回扣款，原告亦不當然受有損害
          ，而原告對於其因此受有何損害，並未能舉證以實其說，則主張被告顧不
          先、甲○○前開行為使其受有七十七萬五千七百六十五元云云，尚屬無據
          。
    （五）綜右，原告主張被告己○○、甲○○背信部分，侵害其財產權，而依民法
          第一百八十四條第一項前段、第一百八十五條第一項，請求連帶回復損害
          二百九十八萬零二百九十五元，為有理由；逾此部分之請求，則無理由。
四、原告主張被告己○○、甲○○侵占伙食團薪津三百五十一萬二千五百二十二元
    之事實，亦據提出前開刑事判決為證，被告己○○、甲○○雖辯稱其利用職務收
    取之金錢及伙食團薪津，均係受原告當時之董事長顧珮箴之指示交付予顧珮箴使
    用，得以阻卻不法云云。惟按數人共同不法侵害他人之權利者，連帶負損害賠償
    責任﹔不能知其中孰為加害人者，亦同。造意人及幫助人，視為共同行為人。民
    法第一百八十五條定有明文。姑不論被告己○○、甲○○並未舉證證明其等所為
    不法行為係受顧珮箴之指示，縱令所辯為真，其明知向廠商收取回扣，侵占伙食
    團薪資，均係不法行為，顧珮箴縱為原告當時之法定代理人，亦無權將之挪為私
    用，且其自認伙食費薪津應匯入原告之帳戶（見本院卷（一）第二七七頁），而
    渠等仍協助顧珮箴收取回扣、侵占伙食薪津，依前開規定，應負連帶賠償責任，
    故辯稱其行為得阻卻不法，對原告不負侵權行為責任，要無可採。從而，原告對
    於被告己○○、甲○○侵占部分，依侵權行為之法律關係，請求連帶給付三百五
    十一萬二千五百二十二元，為有理由。
五、原告主張被告己○○、丙○○明知該校西教學大樓工程、圖書館大樓工程、東教
    學大樓工程係由謝錫昌、林慶龍承攬，卻偽與被告戊○○、丁○○簽訂工程承攬
    契約，向新工公司、中峰公司借牌營興建之事實，固經刑事判決認定在案，惟被
    告己○○否認有借牌等情。查原告對於被告丙○○所辯，系爭工程係由被告己○○與小包議價承攬，因小包沒有營造廠牌照，因此才找被告陳勝哲、丁○○的公
    司，給被告戊○○、丁○○的錢是發票錢及手續費，約百分之八，如果實際上由
    被告戊○○、丁○○承攬施作，需要付的費用至少超過百分之三十。被告己○○
    找小包承攬，由被告戊○○、丁○○之公司開立發票，目的要節省經費等情，並
    不爭執；而系爭工程交由小包承攬，工程品質並無瑕疵，且系爭工程果交付具有
    營造廠執照之廠商承攬，原告所應再支出者，除百分之五營業稅外，另應再加計
    廠商之利潤，工程費用遠超過系爭工程實際支出之費用，被告丙○○辯稱原告因
    此節省工程費用，並無損害，即非無據。從而，被告己○○、丙○○、戊○○、
    丁○○之行為縱有不法，原告亦無損害，故原告依侵權行為之法律關係，請求被
    告己○○、丙○○、戊○○、丁○○連帶賠償借牌所支出之借牌費用，即無理由
    ，應予駁回。
六、綜據右述，原告依侵權行為之法律關係，請求被告己○○、甲○○連帶給付六百
    四十九萬二千八百一十七元及自八十七年十月三十日起至清償日止，按週年利率
    百分之五計算之利息，為有理由，應予准許；逾此部分之請求，則無理由，應予
    駁回。其請求被告己○○、丙○○、戊○○、丁○○連帶賠償部分，則無理由，
    亦應駁回。
七、假執行之宣告：原告及被告己○○、甲○○均陳明願供擔保聲請宣告假執行或免
    假執行，經核原告勝訴部分，並無不合，爰分別酌定相當之擔保金額准許之；至
    於原告敗訴部分，既經駁回，其假執行之聲請，失所附麗，應併予駁回。
八、本件事證已臻明確，兩造其餘攻擊及防禦方法或調查證據之聲請，於判決結果，
    均無影響，毋庸一一論述或調查，附此敘明。
九、結論：
    原告之訴為一部有理由，一部無理由，依民事訴訟法第三百八十五條第一項前段
    、第七十九條但書、第八十五條第二項，第三百九十條第二項、第三百九十二條
    ，判決如主文。
中      華      民      國    九十二    年      八      月    二十      日
                              民事第五庭法      官  吳素勤
右為正本係照原本作成
如對本判決上訴，須於判決送達後廿日內向本院提出上訴狀
中      華      民      國    九十二    年      八      月    二十      日
                                        法院書記官  曾寶生


司法院資訊處製作；財團法人民間司法改革基金會備份。
